臺灣高雄地方法院民事判決　　　　　　　99年度訴字第1997號
原　　　告　余瓊芬
訴訟代理人　張名賢律師
被　　　告　陳明昇
訴訟代理人　朱立人律師
被　　　告　陳啟池
上列當事人間請求塗銷所有權移轉登記事件，本院於民國100 年
1 月4 日言詞辯論終結，判決如下：
    主      文
被告陳啟池與陳明昇間於民國九十八年三月二十七日，就高雄市
○○區○○段九十四之七地號土地，及坐落其上同段二○四五建
號建物即門號碼高雄市○○區○○街七十三號房屋之所有權買賣
之債權及物權行為，應予撤銷。
被告陳明昇就前項土地及建物於民國九十八年四月二十日以買賣
為原因之所有權移轉登記應予塗銷。
訴訟費用由被告負擔。
    事實及理由
一、按訴狀送達後，原告不得將原訴變更或追加他訴，但被告同
    意、請求之基礎事實同一者，不在此限，民事訴訟法第255
    條第1 項第1 、2 款定有明文。查本件原告起訴時，訴訟標
    的係民法第244 條第1 項，嗣於審理中變更為民法第244 條
    第2 項，揆諸前揭規定，其訴之變更，應予准許。
二、原告主張：被告陳啟池自民國97年9 月間起至98年2 月間止
    ，陸續向原告借款新臺幣（下同）105 萬元，迄98年4 月17
    日清償期屆至，均未清償，經原告聲請本院核發98年度司促
    字第38417 號支付命令，於98年9 月4 日確定。詎被告陳啟
    池為脫免清償債務之責，竟於98年3 月27日，將其所有高雄
    市○○區○○段94之7 地號土地，及坐落其上同段2045建號
    建物即門號碼高雄市○○區○○街73號房屋（下稱「系爭不
    動產」），出賣予其知情之父親即被告陳明昇，並於同年4
    月20日為所有權移轉登記，而被告陳啟池除上開不動產外已
    無其他財產足供清償，其上開買賣行為顯然有害於原告債權
    之受償，為此依民法第244 條第2 項規定提起本訴，聲明請
    求撤銷被告2 人就系爭不動產於98年3 月27日，所為之所有
    權買賣之債權及物權行為，被告陳明昇並應將系爭不動產於
    98年4 月20日，以買賣為原因所為之所有權移轉登記予以塗
    銷等語。
三、被告2 人則以：被告陳明昇原即住居於系爭不動產，因獲銀
    行通知被告陳啟池未按時繳納銀行貸款，擔心遭銀行拍賣，
    乃以490 萬元之價格向被告陳啟池買受系爭不動產，被告陳
    明昇除分3 期給付共50萬元之現款給被告陳啟池外，另向第
    一銀行貸款440 萬元用以代償被告陳啟池積欠該行之債務，
    銀行貸款利息亦均由被告陳明昇所繳納，被告陳明昇不清楚
    被告陳啟池在外債務，不知被告陳啟池無力清償本件債務等
    語為辯。並聲明：駁回原告之訴。
四、兩造不爭執之事實：
  (一)被告陳啟池自97年9 月間起至98年2 月間止，陸續向原告借
    款105 萬元，迄98年4 月17日清償期屆至，均未清償，經原
    告聲請本院核發98年度司促字第38417 號支付命令，於98年
    9 月4 日確定。
  (二)被告陳啟池於98年3 月27日，將其所有系爭不動產，出賣予
    其父親即被告陳明昇，並於98年4 月20日，辦理所有權移轉
    登記。
  (三)被告陳明昇於98年4 月28日，以系爭不動產設定最高限額抵
    押權528 萬元予第一商業銀行左營分行，借款440 萬元，其
    中4,363,388 元代償被告陳啟池向該行之借款。
  (四)系爭不動產於98年間，經第一商業銀行左營分行鑑價，價值
    達5,621,820 元。
  (五)被告陳啟池除系爭不動產外，無其他財產足供清償前開債務
    。
五、本件於100 年1 月4 日經兩造同意協議整理並簡化為：被告
    陳啟池將系爭不動產售予其父即被告陳明昇，有無侵害原告
    之債權？原告可否撤銷被告間就系爭不動產所有權買賣之債
    權行為及物權行為，並請求被告陳明昇將系爭不動產所有權
    移轉登記塗銷？
六、經查：
  (一)本件被告陳啟池自97年9 月間起至98年2 月間止，陸續向原
    告借款105 萬元，迄98年4 月17日清償期屆至，均未清償，
    經原告聲請本院核發98年度司促字第38417 號支付命令，於
    98年9 月4 日確定。而被告陳啟池於98年3 月27日，將其所
    有系爭不動產，出賣予其父親即被告陳明昇，並於98年4 月
    20日，辦理所有權移轉登記，被告陳明昇則於98年4 月28日
    ，以系爭不動產設定最高限額抵押權528 萬元予第一商業銀
    行左營分行，借款440 萬元，其中4,363,388 元代償被告陳
    啟池向該行之借款等節，為兩造所不爭執，並有前開支付命
    令暨確定證明書、土地、建物登記謄本暨異動索引、第一銀
    行左營分行函文暨存款明細等在卷可稽，而被告陳啟池除系
    爭不動產外，無其他財產足供清償前開債務，且系爭不動產
    於98年間，經第一商業銀行左營分行鑑價，價值達5,621,82
    0 元，除為兩造所不爭執外，亦有被告陳啟池財產資料歸屬
    清單、第一銀行左營分行函文暨不動產調查表在卷可稽，均
    堪信為真實。
  (二)按債務人所為之有償行為，於行為時明知有損害於債權人之
    權利者，以受益人於受益時亦知其情事者為限，債權人得聲
    請法院撤銷之，民法第244 條第2 項定有明文。本件原為被
    告陳啟池所有之系爭不動產價值達5,621,820 元，扣除被告
    其向第一銀商業銀行左營分行之貸款4,363,388 元，尚餘1,
    258,432 元，足供被告陳啟池清償對原告之債務，而被告陳
    啟池除系爭不動產外復無其他財產足供清償前開債務，且其
    出賣系爭不動產所得分毫未清償本件債務，則其將系爭不動
    產出賣予其父即被告陳明昇，自足認其明知有損害原告之債
    權。
  (三)至被告陳明昇雖辯稱其不清楚被告陳啟池在外債務，不知被
    告陳啟池無力清償本件債務等云云，惟民法第244 條第2 項
    規定之撤銷權，係以保障全體債權人之利益為目的，於被告
    陳明昇知其所為有損於被告陳啟池之債權人即已為足，並不
    以被告陳明昇是否知悉特定債權存在為必要。本件被告陳明
    昇既於本院審理時陳稱其係獲銀行通知被告陳啟池未按時繳
    納貸款，擔心系爭不動產遭銀行拍賣，方以490 萬元之價格
    向被告陳啟池買受系爭不動產等語，足認其已知悉被告陳啟
    池有無力清償債務之情，加以被告2 人係父子，關係緊密，
    被告陳明昇於獲銀行通知被告陳啟池未按時繳納貸款時，依
    常情應會詢問被告陳啟池債務情況，而不致於對被告陳啟池
    之債務漠不關心，則其就被告陳啟池將系爭不動產出賣予依
    ，將會損害債權人乙節，自難諉為不知。
七、綜上所述，本件原告主張被告陳啟池於將系爭不動產售予其
    父即被告陳明昇時，明知侵害原告之債權，被告陳明昇亦知
    其情事應有所據，從而，原告依民法第244 條第2 項規定提
    起本訴，聲明請求撤銷被告2 人就系爭不動產於98年3 月27
    日，所為之所有權買賣之債權及物權行為，被告陳明昇並應
    將系爭不動產於98年4 月20日，以買賣為原因所為之所有權
    移轉登記予以塗銷，為有理由，應予准許。
據上論斷，本件原告之訴為有理由，依民事訴訟法第78條、第85
條第1 項，判決如主文。
中    華    民    國   100    年    1     月    18    日
                  民事第三庭  法  官  劉傑民
以上正本係照原本作成。
如對本判決上訴，須於判決送達後20日內向本院提出上訴狀。如
委任律師提起上訴者，應一併繳納上訴審裁判費。
中    華    民    國   100    年    1     月    18    日
                              書記官  呂姿儀